【裁判字號】    92,台上,1500
【裁判日期】    920710
【裁判案由】    土地所有權移轉登記
【裁判全文】
最高法院民事判決                              九十二年度台上字第一五○○號
    上  訴  人  甲○○
    訴訟代理人  黃福卿律師
    被 上 訴人  乙○○
                        （送達代收人  蕭世芳律師）
右當事人間請求土地所有權移轉登記事件，上訴人對於中華民國九十年十一月二十七
日臺灣高等法院臺南分院第二審判決（九十年度上字第一九四號），提起上訴，本院
判決如左：
    主  文
原判決廢棄，發回台灣高等法院台南分院。
    理  由
本件原審維持第一審所為被上訴人勝訴之判決，駁回上訴人之上訴，無非以：被上訴
人主張，伊父李有才與上訴人及訴外人侯伯松三人於民國六十六年二月間，按李有才
及侯伯松各六○分之二五、上訴人六○分之一○之比例出資，共同向訴外人楊清祥購
買坐落嘉義縣朴子市○○段六二號（地目旱、面積為一‧二三三五公頃）、同段六二
之一號（地目旱、面積為○‧五五○三公頃）及同段六二之六號（地目旱、面積為○
‧三六九一公頃）等三筆土地之應有部分各三分之一；因係屬農地，拘於法令，不能
增加共有人，乃將該六二號土地應有部分三分之一，信託登記侯伯松之名義；至六二
之一號及六二之六號等二筆土地應有部分各三分之一，則信託登記伊父李有才名義。
嗣李有才於六十八年三月八日去世，前揭二筆土地，由伊為遺產分割登記取得所有權
，仍按伊與侯伯松各有六○分之二五、上訴人六○分之一○之比例擁有共有權。七十
一年五月一日因都市計畫細部分割及七十二年重測整編，而先後分割為如原判決附表
所示之土地，為期公允平衡權利，伊即將重測後之嘉義縣朴子市○○段九三號（下稱
系爭土地）應有部分三分之一以買賣為原因信託移轉登記為上訴人名義。因原系爭土
地之部分土地（另分割出九三之二號），業經嘉義縣政府於八十八年間公告徵收，並
發放補償費新台幣（下同）一百零八萬七千三百三十二元；其中伊應有六○分之二五
即四十五萬三千零五十五元，由嘉義縣政府提存於臺灣嘉義地方法院，經伊終止寄託
關係後，該法院以八十八年度朴簡字第一一七號、八十九年度簡上字第九○號給付補
償費事件，判命上訴人應如數返還確定。尚餘之系爭土地應有部分，亦經伊終止雙方
之信託登記後，上訴人竟拒不回復原狀。爰本於信託契約之法律關係，請求上訴人應
將系爭土地之應有部分三六分之五（即六○分之二五乘以三分之一）移轉登記予伊。
上訴人則以：被上訴人之父李有才與伊及侯伯松係共同合夥出資購買前述三筆土地，
非依信託關係登記在各共有人名下。在合夥清算前各合夥人均不得請求分析合夥財產
等語，資為抗辯。查上訴人所出具交被上訴人收執之覺書上已載明：「立覺書人甲○
○（上訴人）所有坐落朴子鎮○○段玖參號旱拾參則○‧參壹五六公頃持分參分之壹
，係與乙○○（被上訴人）共同出資承買土地，因政府法令限制農地不能持分登記，
經雙方協議結果，以本人名義提出登記，但該地部份台端應得額壹參貳‧伍玖陸坪，
本人絕對善意保管不得私自出賣……」等語，而兩造除共同出資購買土地外，並未約
定經營共同事業、或約定何人執行業務、如何分配損益等情形，顯見其真意應係期待
日後系爭土地地目變更或地價上漲時，出售該地以賺取差價，始共同投資。則兩造間
就系爭土地所有權之應有部分，應非合夥或隱名合夥或互易，而係信託契約。是被上
訴人既主張，系爭土地之部分土地（即分割後編為同段九三之二號），經嘉義縣政府
徵收並將補償費提存於臺灣嘉義地方法院，其中伊應受分配之六○分之二五即四十五
萬三千零五十五元部分，已據伊於臺灣嘉義地方法院八十九年度朴簡字第一一七號給
付補償費事件中，以答辯狀聲明終止兩造就系爭土地之信託登記關係，該繕本已於八
十九年十二月七日送達上訴人收受之事實，亦經調閱上開案卷屬實，復為上訴人所不
爭執；足見兩造間之信託關係，確經被上訴人對上訴人為終止信託登記關係之意思表
示，而歸於消滅。被上訴人據此請求返還系爭土地應有部分三六分之五移轉登記為其
所有，自屬於法有據等詞，為其判斷之基礎。
按契約終止權之行使，依民法第二百六十三條準用同法第二百五十八條之規定，應向
他方當事人以意思表示為之。契約當事人之一方有數人者，該意思表示，應由其全體
或向其全體為之，此為終止權行使之不可分性。倘契約當事人有數人，而僅由一人或
向一人為終止契約之意思表示，自難謂已生終止契約之效力。（本院六十四年台上字
第二二九四號判例意旨參照）。本件被上訴人既主張：伊與上訴人及侯伯松就系爭土
地有信託關係存在，按伊與侯伯松各六○分之二五、上訴人六○分之一○之比例擁有
共有權云云，則不論三人間之契約關係究為合夥、互易或原審所認定之信託，其契約
當事人均應為兩造及侯伯松等三人。乃竟祇由被上訴人一人對上訴人為終止「信託關
係」之意思表示，並據以請求上訴人為系爭土地應有部分之移轉登記，揆之前開說明
，能否謂已生終止信託契約之效力？殊非無疑。其次上訴人就系爭土地之應有部分僅
為三六分之七，有土地登記謄本可稽（見第一審卷第一宗二一頁），依被上訴人主張
其就系爭土地之權利比例為六○分之二五核算結果，似無從得出其應有部分為三六分
之五，而命上訴人移轉登記三六分之五之應有部分。原審維持第一審判命上訴人應移
轉登記系爭土地應有部分三六分之五予被上訴人，是否正確？亦待澄清。上訴論旨，
指摘原判決不當，求予廢棄，非無理由。
據上論結，本件上訴為有理由，依民事訴訟法第四百七十七條第一項、第四百七十八
條第一項，判決如主文。
中      華      民      國    九十二    年      七      月      十      日
                              最高法院民事第七庭
                                  審判長法官  蘇  茂  秋
                                        法官  徐  璧  湖
                                        法官  朱  建  男
                                        法官  蘇  達  志
                                        法官  沈  方  維
      右正本證明與原本無異
                                              書  記  官
中      華      民      國    九十二    年      七      月    二十二    日
                                                                        Ｂ


司法院資訊處製作；財團法人民間司法改革基金會備份。
